最高法院刑事判決　　　　　　　　　　　　　　　九十一年度台上字第四四八九號
　　上　 訴　 人　台灣高等法院台南分院檢察署檢察官
　　上訴人即被告　甲○○
右上訴人等因被告業務過失致人於死案件，不服台灣高等法院台南分院中華民國八十
九年六月十五日第二審判決（八十八年度交上訴字第一八三六號，起訴案號：台灣台
南地方法院檢察署八十八年度偵字第一二四號），提起上訴，本院判決如左：
    主  文
原判決撤銷，發回台灣高等法院台南分院。
    理  由
本件原判決認定：上訴人即被告甲○○係砂石車司機，為從事駕駛業務之人，於民國
八十七年十一月十五日上午十一時四十分許，駕駛車號ＪＫ｜五四三號營業砂石車，
沿台南縣永康市○○路行駛，至與中山路交岔路口遇紅燈停車，惟於綠燈亮起欲右轉
彎時，本應注意車前狀況及兩車併行之間隔，並隨時採取必要之安全措施，而當時係
白晝、晴天，並無不能注意之情形，適有胡賢林騎乘腳踏車行抵該處，被告竟疏未注
意而貿然右轉，致該砂石車正面撞及胡賢林倒地後，胡賢林身體連同腳踏車即卡入砂
石車車底，被告雖聽聞異聲，然並未立即停車，致胡賢林人車在砂石車下拖行達二十
公尺遠，嗣經路人攔阻，被告始停車後下車查看，路人因見車禍即通知警員及救護車
，而被告亦報警前來，主動向警員表明為肇事砂石車之駕駛人，並進而接受裁判。嗣
胡賢林經送醫急救後，終因多發性損傷合併失血休克，於同（十五）日十五時不治死
亡等情。因而撤銷第一審之科刑判決，改判仍論被告以從事業務之人，因業務上之過
失致人於死罪，處有期徒刑參年，固非無見。
惟查：(一)按刑法第六十二條自首減刑之規定，係以對於未發覺之罪，自首而受裁判者
為要件。而所謂發覺，並非以有偵查犯罪職權之機關或人員確知其人犯罪無誤為必要
，祇須對其發生嫌疑時，即得謂為已發覺。又按客觀上為法院認定事實及適用法律基
礎之證據，雖已調查而其內容尚未明瞭者，即與未經調查無異，如遽行判決，仍有應
於審判期日調查之證據未予調查之違法。原判決以「被告在肇事後，確有打電話報警
前來處理，其本人留在現場，主動向到場處理之警員表明渠係肇事砂石車司機之事實
，亦有道路交通事故調查報告表在卷足憑」，資為其認定被告係屬自首之依據（見原
判決理由一末四行、理由二第三至六行）。然依卷內資料，上開道路交通事故調查報
告表雖記載本件車禍之報案人為被告（見相驗卷第六頁背面），惟該報告表之製作人
即警員李正雄於原審訊以「如何知道車禍？」、「當時是如何知道肇事司機是何人？
」時，則證稱：「是無線電通報的，是同事巡邏經過通報我們去處理，我到之前有林
昇松同事先到」、「當時是我問旁邊的人誰是司機在哪裡，他們說在那裡，那個是司
機」、「當時是我先問路人司機在哪裡，之後我再過去問被告是否司機」（見原審卷
第四十七頁正反面）；另證人即警員林昇松亦證稱：「我們自忠孝路巡邏過來，結果
在轉角有民眾將我們攔下，說那裡有車禍，我們回過去看時，有見到大貨車及一個老
伯在車下，民眾有指被告是駕駛，而且民眾有說，老人被車子拖行了很久」（見原審
卷第六十六頁反面）各等語。如果無訛，則被告是否首先向警員報案之人？被告於向
警員陳明係肇事司機之前，警員是否已因在場民眾之告知而先發覺被告涉有嫌疑？前
揭報告表係依憑何項事證而記載被告為報案人？凡此攸關被告是否自首之重要事實，
顯然仍欠明瞭而有疑義。原審未加調查究明，遽依自首之規定減輕被告之刑，於法自
有未合。(二)本件被害人胡賢林之家屬一再指陳被告於撞倒被害人後，復故意將被害人
拖行，致被害人傷重死亡，應負殺人罪責云云，原判決則以不能單憑被告撞及被害人
未立即停車，並向前拖行二十公尺，經路人攔阻始行停車之事實，即認被告係明知撞
及被害人後，故意予以拖行，而有置被害人於死之殺人犯意，因認被告應僅擔負過失
之責（見原判決理由第五頁，理由三之(三)）。惟按刑法上之故意，並不以行為人對於
構成犯罪之事實明知並有意使其發生者為限，即行為人對於構成犯罪之事實預見其發
生，而其發生並不違背其本意者，亦應以故意論。依原判決認定之事實，被告係在白
晝、晴天，駕駛砂石車正面撞及被害人胡賢林倒地，其雖聽聞異聲，然並未立即停車
，而將卡入砂石車底之被害人拖行二十公尺之遠，嗣經路人攔阻始行下車等情，倘屬
不虛，則被告於撞倒被害人之初，縱為過失，然當時既係晴天、白晝，復係正面撞及
被害人又聽聞異聲，其對於所撞倒者為人之身體，能否謂無預見？如有預見，竟不立
即停車反將卡入車底之被害人拖行達二十公尺，則其主觀上是否有使被害人死亡之不
確定故意？自有詳加釐清之必要。原審未予詳察論斷，遽為判決，併有調查職責未盡
及理由不備之違背法令。檢察官上訴意旨執以指摘，非無理由；被告亦上訴表示不服
，應認原判決有撤銷發回之原因。
據上論結，應依刑事訴訟法第三百九十七條、第四百零一條，判決如主文。
中      華      民      國    九十一    年      八      月     十四     日
                              最高法院刑事第十庭
                                  審判長法官  林  增  福
                                        法官  邵  燕  玲
                                        法官  吳  昆  仁
                                        法官  惠  光  霞
                                        法官  吳  三  龍
      右正本證明與原本無異
                                              書  記  官
中      華      民      國    九十一    年      八      月     十九     日
